ACORDAO-COMPLETO-2512559

ACÓRDÃO 825/2022 ATA 13/2022 - PLENÁRIO

VISTOS, relatados e discutidos estes autos em que se apreciam embargos de declaração opostos pela empresa Livramento Construções, Serviços e Projetos Ltda. e seus sócios, Flávio Nunes de Sousa e José de Anchieta Anastácio Rodrigues de Lima, em face do Acórdão 821/2019-TCU-Plenário;
ACORDAM os Ministros do Tribunal de Contas da União, reunidos em Sessão de Plenário, diante das razões expostas pelo Relator, em:
9.1. com fundamento nos arts. 32, inciso II, e 34 da Lei 8.443/1992, conhecer e rejeitar os presentes embargos de declaração;
9.2. dar ciência deste acórdão aos embargantes.

Embargos de declaração opostos em face de decisão que julgou contas irregulares, condenou os embargantes em débito e aplicou-lhes sanções, em razão de irregularidades na execução de ajustes para a construção de complexo hídrico e módulos sanitários domiciliares.

Município de Conceição - PB.

3. Responsáveis: Anna Thereza Chaves Loureiro (XXX.367.014-XX); Durval Leite da Silva Filho (XXX.362.164-XX); Flávio Nunes de Sousa (XXX.872.804-XX); Francisco de Oliveira Braga Neto (XXX.502.304-XX); Inez Cristhina Palitot Clementino Remigio Leite (XXX.882.084-XX); Italo Oriente (XXX.355.424-XX); José Erivan Leite (XXX.490.644-XX); José de Anchieta Anastácio Rodrigues de Lima (XXX.363.624-XX); Livramento Construções, Serviços e Projetos Eireli (09.326.532/0001-98); Maria Cenir Ramalho (XXX.555.974-XX); Maria Vilma de Oliveira (XXX.227.734-XX); Sérgio Pessoa Araújo (XXX.455.904-XX); Vani Leite Braga de Figueiredo (XXX.909.804-XX)..

13.1. Ministros presentes: Ana Arraes (Presidente), Benjamin Zymler, Augusto Nardes, Bruno Dantas (Relator), Vital do Rêgo e Antonio Anastasia.
13.2. Ministro-Substituto convocado: Weder de Oliveira.

BRUNO DANTAS

Trata-se de embargos de declaração opostos por Livramento Construções, Serviços e Projetos Ltda. e seus sócios, Flávio Nunes de Sousa e José de Anchieta Anastácio Rodrigues de Lima, perante o Acórdão 821/2019-TCU-Plenário, por meio do qual o Tribunal julgou irregulares as contas dos embargantes, cominando-lhes débitos e multas, bem como, no âmbito da Administração Pública, inabilitou as pessoas físicas para o exercício de cargo em comissão ou função de confiança e declarou a inidoneidade da pessoa jurídica para participar de licitações, ambos por um período de cinco anos.
O processo originou-se de tomada de contas especial instaurada por determinação do subitem 1.9.2. do Acórdão 2037/2016-TCU-Primeira Câmara, proferido nos autos de representação (TC Processo 029.469/2011-2) , no qual se apurou irregularidades na aplicação dos recursos federais repassados ao município de Conceição/PB mediante o Contrato de Repasse 0213801-87, com o Ministério da Integração Nacional, para construção de complexo hídrico; e o Convênio 218/2011 (Siconv 760305) , com o Ministério das Cidades, para construção de 194 módulos sanitários domiciliares.
Contra a referida decisão, foram interpostos recursos de reconsideração por Durval Leite da Silva Filho e Inez Cristhina Palitot Clementino Remigio Leite, os quais foram conhecidos e providos por meio do Acórdão 323/2021-TCU-Plenário. Assim, exclusivamente em relação aos recorrentes, houve reforma do Acórdão 821/2019-TCU-Plenário para julgar regulares suas contas e afastar-lhes as sanções aplicadas.
Antes mesmo de serem notificados acerca do teor do Acórdão 821/2019-TCU-Plenário em 10/4/2019 (peças 571-573) , os embargantes opuseram o presente recurso (peça 567) .	
Nesta oportunidade, alegam que a deliberação recorrida estaria eivada de omissão por não ponderar sobre elementos ensejadores da desconsideração da personalidade jurídica, bem como por não proceder à análise das provas trazidas pela empresa Livramento.
Ressaltam que a desconsideração da personalidade jurídica constitui instituto excepcional, uma vez que a autonomia patrimonial da pessoa jurídica é a regra. Nesse sentido, citam os Acórdão 2858/2008-TCU-Plenário e 6.294/2013-TCU-Segunda Câmara.
Argumentam que a suposta fraude e desvio de finalidade não podem ser configurados apenas com base nos indícios colhidos pela Controladoria-Geral da União e pela Polícia Federal e que eventuais dúvidas quanto à realização do certame licitatório, como também à boa aplicação dos recursos federais, teriam sido totalmente sanadas, em razão das autorizações para a continuidade das obras e liberação dos valores.
Sustentam que a desconsideração da personalidade jurídica se operou em caráter prematuro e calcado em indícios, visto que os embargantes não teriam sido notificados nos autos da representação para se manifestarem a respeito.
Sublinham que, conforme o disposto nos artigos 133 a 1.376 do Código de Processo Civil, a desconsideração da personalidade jurídica dar-se-á mediante a instauração de incidente apartado onde será garantido o exercício do contraditório e da ampla defesa, inclusive mediante produção probatória. Referido diploma teria aplicação analógica e subsidiária no âmbito do TCU, nos termos da Súmula 103. 
Todavia, no caso em apreço, entendem que não teria havido contraditório e ampla defesa, nem instauração de incidente apartado, o que acarretaria nulidade da decisão.
Por fim, alegam que teria havido omissão quanto à análise do comprovante do registro CEI da obra, acostado junto às alegações de defesa (peça 389, p. 76) .
Diante da pretensa relevância das questões aduzidas, os recorrentes finalizam o expediente com o seguinte pedido:
"Ante o exposto, requer: a) a juntada do substabelecimento anexo, bem como que todas as notificações, a partir de agora, sejam encaminhadas ao advogado substabelecido, sob pena de nulidade; b) que sejam os presentes embargos de declaração recebidos e conhecidos, para que no mérito sejam acolhidos, com o fito de que sejam sanadas as omissões apresentadas, aplicando-se efeito infringente, para afastar as condenações impostas aos Embargantes."
	É o relatório.

Marcos Antônio Inácio da Silva (4007/OAB-PB), Narriman Xavier da Costa e Inácio (10334/OAB-PB) e outros, representando Italo Oriente; Elísio de Azevedo Freitas (18596/OAB-PE), representando Flavio Nunes de Sousa; Elísio de Azevedo Freitas (18596/OAB-PE), representando José de Anchieta Anastácio Rodrigues de Lima; Arthur Sarmento Sales (18081/OAB-PB), Bruno Lopes de Araújo (7588-A/OAB-PB) e outros, representando José Erivan Leite; Elísio de Azevedo Freitas (18596/OAB-PE), representando Livramento Construções, Serviços e Projetos Eireli; Arthur Sarmento Sales (18081/OAB-PB), Bruno Lopes de Araújo (7588A/OAB-RN) e outros, representando Vani Leite Braga de Figueiredo; Arthur Sarmento Sales (18081/OAB-PB), Bruno Lopes de Araújo (7588-A/OAB-PB) e outros, representando Maria Cenir Ramalho; Arthur Sarmento Sales (18081/OAB-PB), Bruno Lopes de Araújo (7588-A/OAB-PB) e outros, representando Maria Vilma de Oliveira; Bruno Lopes de Araújo (7588-A/OAB-PB), John Johnson Gonçalves Dantas de Abrantes (1663/OAB-PB) e outros, representando Francisco de Oliveira Braga Neto.

Subprocurador-Geral Paulo Soares Bugarin.

TOMADA DE CONTAS ESPECIAL ORIGINÁRIA DE REPRESENTAÇÃO. OPERAÇÕES DA POLÍCIA FEDERAL E DA CGU. FRAUDE NA LICITAÇÃO E NA EXECUÇÃO. AUSÊNCIA DE NEXO CAUSAL. OBRAS EXECUTADAS PELA PREFEITURA. DESCONSIDERAÇÃO DA PERSONALIDADE JURÍDICA. IRREGULARIDADE DAS CONTAS. DÉBITO. MULTA. DECLARAÇÃO DE INIDONEIDADE. INABILITAÇÃO PARA O EXERCÍCIO DE CARGO EM COMISSÃO OU FUNÇÃO DE CONFIANÇA. RECURSOS DE RECONSIDERAÇÃO. CONHECIMENTO. ALEGAÇÕES SUFICIENTES PARA ENSEJAR A REFORMA DO JULGADO. PROVIMENTO INTEGRAL PARA AFASTAR AS RESPONSABILIDADES EM RELAÇÃO AOS RECORRENTES. EXCLUSÃO DO DÉBITO, DA MULTA E DA INABILITAÇÃO. CONTAS REGULARES. MANUTENÇÃO DA DECISÃO EM RELAÇÃO AOS DEMAIS RESPONSÁVEIS. EMBARGOS DE DECLARAÇÃO OPOSTOS EM FACE À DECISÃO ORIGINAL. AUSÊNCIA DE CONTRADIÇÃO, OBSCURIDADE OU OMISSÃO. CONHECIMENTO E REJEIÇÃO.

TOMADA DE CONTAS ESPECIAL (TCE)

Secretaria de Controle Externo de Tomada de Contas Especial (SecexTCE).

Trata-se de embargos de declaração opostos pela empresa Livramento Construções, Serviços e Projetos Ltda. e seus sócios, Flávio Nunes de Sousa e José de Anchieta Anastácio Rodrigues de Lima, em face do Acórdão 821/2019-TCU-Plenário, por meio do qual o Tribunal julgou irregulares as contas dos embargantes, cominando-lhes débito e aplicando-lhes multas e sanções de inabilitação para o exercício de cargo em comissão ou função de confiança (às pessoas físicas) e de inidoneidade para participar de licitações (à pessoa jurídica) ,  no âmbito da Administração Pública.
O processo originou-se de tomada de contas especial instaurada por determinação do subitem 1.9.2. do Acórdão 2037/2016-TCU-Primeira Câmara, proferido nos autos de representação (TC Processo 029.469/2011-2) . Referida fiscalização apurou irregularidades na aplicação dos recursos federais repassados ao município de Conceição/PB mediante o Contrato de Repasse 0213801-87, firmado com o Ministério da Integração Nacional, para construção de complexo hídrico; e o Convênio 218/2011 (Siconv 760305) , firmado com o Ministério das Cidades, para construção de 194 módulos sanitários domiciliares.
Foram interpostos, por Durval Leite da Silva Filho e Inez Cristhina Palitot Clementino Remigio Leite, agentes públicos municipais, recursos de reconsideração contra o Acórdão 821/2019-TCU-Plenário, os quais foram conhecidos e providos por meio do Acórdão 323/2021-TCU-Plenário. Assim, exclusivamente em relação aos recorrentes, houve reforma da decisão para julgar regulares suas contas e afastar-lhes as sanções aplicadas.
Nesta oportunidade, os embargantes alegam que o Acórdão 821/2019-TCU-Plenário estaria eivado de omissão por não ponderar sobre elementos ensejadores da desconsideração da personalidade jurídica, bem como por não proceder à análise das provas trazidas pela empresa Livramento, conforme argumentos sintetizados nos parágrafos de 5 a 11 do relatório que antecede este Voto.
Satisfeitos os requisitos atinentes à espécie, os presentes embargos devem ser conhecidos, com fundamento nos arts. 32, inciso II, e 34 da Lei 8.443/1992.
Inicialmente, acerca da natureza dos embargos declaratórios, julgo relevante transcrever o seguinte excerto do elucidativo Acórdão 3339/2013-TCU-Primeira Câmara:
"A omissão para o acolhimento dos declaratórios é a que diz respeito à questão que deveria ter sido apreciada pelo colegiado mas não o foi. Não constitui omissão ou contradição a adoção de entendimento diverso do preferido pela parte, segundo seus próprios critérios de justiça e de acordo com sua particular interpretação das leis e da jurisprudência. Não há falar em omissão quando o acórdão analisa todas as questões submetidas a exame e as decide com base em teses jurídicas, jurisprudência, interpretação de leis e análise dos fatos que são diversos dos que os jurisdicionados entendem como mais adequados."
Dito isso, observo que não há, no acórdão embargado, a ocorrência de omissão, obscuridade, contradição ou qualquer vício sanável nesta via recursal. 
No que tange à alega ausência de defesa previamente à desconsideração da personalidade jurídica da empresa Livramento, ressalto que, no âmbito do Tribunal de Contas da União, a inauguração do contraditório e ampla defesa se dá com a citação.
A desconsideração da personalidade jurídica e a conversão do processo em tomada de contas especial constituem-se questões incidentais, que, no caso em tela, foram decididas pelo colegiado competente para julgar a representação originária, mediante o Acórdão 2037/2016-TCU-Primeira Câmara (TC Processo 029.469/2011-2) .
Na ocasião, restou caracterizado, nos autos de fiscalização, o abuso de direito e o cometimento dos ilícitos que resultaram em dano ao erário, conforme se evidencia no seguinte trecho da decisão:
"Considerando que, no tocante às empresas São José Construções e Serviços Ltda., Livramento Construções, Serviços e Projetos Ltda. e Construtora Cristo Rei Ltda., a instrução da unidade técnica deixou evidente o direcionamento das licitações, bem como ocorrência de débito em relação aos pagamentos, devido aos indícios de que a execução dos serviços foi feita diretamente pela municipalidade, acarretando, assim, o afastamento do nexo causal entre tais serviços e os recursos federais repassados, impedindo, por conseguinte, a demonstração da boa e regular aplicação desse dinheiro;
Considerando a caracterização do abuso de direito na utilização das empresas São José Construções e Serviços Ltda., Livramento Construções, Serviços e Projetos Ltda. e Construtora Cristo Rei Ltda., bem como a jurisprudência deste Tribunal, no sentido de que os efeitos da desconsideração da personalidade jurídica não alcançam apenas os sócios de direito, mas também os sócios ocultos que, embora exerçam de fato o comando da pessoa jurídica, se escondem por trás de terceiros (laranjas) instituídos apenas formalmente como proprietários da empresa (Acórdãos 118, 1.354 e 7.562/2015, todos da 1ª Câmara) ;"
Tais indícios foram colhidos no Inquérito Policial 344/2012-SR/DPF/PB e no Relatório de Demandas Externas 00214.000547/2012-41 da Controladoria-Geral da União e deu cabo à desconsideração da personalidade jurídica da empresa envolvida e à instauração da presente tomada de contas especial. Vale ressaltar a jurisprudência firme desta Corte no sentido de que indícios vários e coincidentes apontando para a prática de fraude constituem prova (ex vi dos Acórdãos 1.107/2014, 1.293/2011 e 502/2015, todos do Plenário) .
Não obstante, as providências adotadas no Acórdão 2037/2016-TCU-Primeira Câmara foram de natureza preliminar, sem caráter punitivo, inexistindo, portanto, obrigação legal para que o TCU ofereça contraditório prévio. Nesse sentido cito os Acórdãos 2.005/2017 e 2.736/2017, do Plenário; 2.474/2019 e 2.096/2011, da Primeira Câmara.
Assim, não há omissão apta ao acolhimento de embargos de declaração, nem há nulidade decorrente de ofensa ao devido processo legal, visto que o contraditório e a ampla defesa relacionados com a desconsideração da personalidade jurídica foram franqueados por ocasião do chamamento dos responsáveis aos autos para apresentação de suas alegações de defesa. (ex vi do Acórdão 880/2018-TCU-Plenário) 
Não assiste razão aos embargantes quanto ao argumento de que autorizações para a continuidade das obras e liberação dos valores demonstrariam que eventuais dúvidas quanto à realização do certame licitatório, como também à boa aplicação dos recursos federais, teriam sido totalmente sanadas.
A decisão embargada deixou claro que o débito imputado aos responsáveis não decorreu da inexecução do objeto, mas sim da falta de comprovação do nexo de causalidade entre o emprego dos recursos repassados e a execução da obra. Restou constatado que os objetos dos contratos firmados com a empresa Livramento teriam sido executados por servidores da prefeitura.
O mesmo argumento foi apresentado pelos responsáveis em suas alegações de defesa e rebatido pela unidade instrutiva à peça 469, p. 11 e 12:
"8.14.1 Os argumentos de que houve fiscalização e aprovação da licitação e da obra pelo Tribunal de Contas do Estado da Paraíba (TCE/PB) , trazido pelos responsáveis; de que a Caixa Econômica Federal também fiscalizou e aprovou a regularidade da obra e dos pagamentos efetuados, levantado pela empresa Livramento; e de que a Controladoria Geral da União e/ou pela Polícia Federal teria atestado a regularidade da licitação e autorizado a continuidade das obras, não tem o condão de afastar em definitivo a ocorrência de irregularidade principal em tela, que é a ausência do nexo causal entre os recursos repassados e a execução das obras, haja vista os indícios de que a empresa Livramento Construções, Serviços e Projetos Ltda. não foi quem executou os serviços correspondentes aos referidos recursos, tais como os seguintes relatados no item 8.3 desta instrução: 
 (...) 
8.14.2 Nem mesmo a constatação da execução física de 100% dos serviços, quando foi liberado apenas 90% dos recursos previstos, é suficiente para comprovar a regularidade da avença, pois a jurisprudência desta Corte é no sentido de que a mera execução física do objeto ou de parte dele, por si só, não comprova que os recursos foram aplicados corretamente, cabendo ao responsável demonstrar o nexo causal entre os recursos que lhe foram repassados e os documentos de despesas referentes à execução, tais como notas de empenho, recibos, notas fiscais, extratos bancários, de forma que seja possível confirmar que determinada obra foi executada com os recursos transferidos. 
8.14.2.1 Esse entendimento fundamenta-se no dever de prestar contas, previsto no parágrafo único do art. 70 da Constituição Federal, bem como em outros normativos infraconstitucionais, como o Decreto-Lei 200/1967. Nesse sentido é o teor dos Acórdão 2024/2016-TCU-Segunda Câmara, rel. Ana Arraes; 1.449/2016-TCU-2ª Câmara, rel. Ana Arraes; 11.236/2015-TCU-2ª Câmara, rel. Ana Arraes; 11.222/2015-TCU-2ª Câmara, rel. Augusto Nardes; e 7.612/2015-TCU-1ª Câmara, rel. Walton Alencar Rodrigues. 
8.14.2.2. Desse modo, os documentos constantes do processo comprovam a execução do objeto, mas não permitem concluir sobre a correta aplicação dos recursos repassados, devendo por isso ser rejeitadas as contas dos gestores, sendo estes condenados ao valor total do débito."
Por fim, os embargantes enfatizam que o comprovante de registro da matrícula CEI da obra junto ao INSS, apresentado pela defesa à peça 389, p. 76, não teria sido considerado na decisão. No referido documento, constam dados unicamente acerca da construção dos 194 módulos sanitários.
 Com efeito, a unidade instrutora registrou, em sua análise de mérito (peça 469) , que a empresa Livramento não teria apresentado o comprovante de matrícula e que, de forma diversa, o extrato da RAIS, referente ao exercício de 2012, constante à peça 309, p. 50, apontou a inexistência de registro CEI vinculado à empresa.
No entanto, o comprovante de matrícula não elide a ausência de nexo de causalidade entre o emprego dos recursos repassados e a execução da obra, fundamento principal da decisão. Ao contrário, a empresa e seus sócios não conseguiram afastar o robusto suporte probatório relativo à fraude. 
Desse modo, inexistindo as alegadas omissões e não havendo contradições, obscuridades ou outros vícios a serem sanados na deliberação atacada, devem ser rejeitados os presentes embargos.
Ante o exposto, voto por que o Tribunal adote o Acórdão que ora submeto à deliberação deste Colegiado.
TCU, Sala das Sessões, em 13 de abril de 2022.
Ministro BRUNO DANTAS 
Relator